【裁判字號】    98,上易,977
【裁判日期】    980729
【裁判案由】    詐欺
【裁判全文】
臺灣高等法院臺中分院刑事判決         98年度上易字第977號
上  訴  人
即  被  告  乙○○
選任辯護人  涂朝興律師
            周平凡律師
            吳紹貴律師
上列上訴人因詐欺案件，不服臺灣彰化地方法院98年度易字第22
1號中華民國98年4月23日第一審判決（起訴案號：臺灣彰化地方
法院檢察署97年度偵字第3172號），提起上訴，本院判決如下：
    主  文
原判決關於乙○○所犯如附表編號1.2.3.４所示之罪部分及定應
執行刑部分均撤銷。
乙○○犯如附表編號2.４所示之罪，各處如附表編號2.４之主文
欄內所示之刑。
其他上訴駁回。
撤銷改判與上訴駁回部分所處之有期徒刑，應執行有期徒刑壹年
貳月；緩刑參年。
    事  實
一、乙○○係辰門汽車修配廠（設於彰化縣和美鎮○○路191之1
    號）之實際負責人，意圖為自己不法之所有，以製造假交通
    事故現場，並向警方報案製作事故現場圖、談話筆錄，再據
    以向臺灣產物保險股份有限公司（以下簡稱臺灣產物保險公
    司）、兆豐產物保險股份有限公司（以下簡稱兆豐產物保險
    公司）、泰安產物保險股份有限公司（以下簡稱泰安產物保
    險公司）、中國產物保險股份有限公司（以下簡稱中國產物
    保險公司）、國泰世紀產物保險股份有限公司（以下簡稱國
    泰世紀產物保險公司）等保險人詐領保險金，其詐騙手法如
    下：
  (一)乙○○明知吳廖秋美所有之車號 8667-LF號自用小客車車頭
    之所以受損，係吳廖秋美之子吳建奇於民國95年 9月29日24
    時許駕駛該車，在彰化縣彰化市○○路○段（即彰化市位於
    縣139線道路 19.5公里）賞鷹平台附近，肇事失控打滑，造
    成右前車頭撞擊路邊石牌所致，竟與其子呂啟豪、吳廖秋美
    、吳廖秋美之子吳冠中（上揭三人均另由檢察官為緩起訴處
    分）共同意圖為自己不法所有之犯意聯絡，於96年 1月16日
    23時30分許，由乙○○將車號 8667-LF號及車號DE-5200號2
    輛（車主潘怡存，不知情）自用小客車拖吊至彰化縣彰化市
    寶里大肚溪堤防邊，佈置成上開二車因吳冠中駕駛車號86
    67-LF 號自用小客車為閃避野狗，而與呂啟豪所駕駛之車號
    DE-5200號自用小客車發生相撞，使車號8667-LF號自用小客
    車的前保險桿、右前葉子板、前擋風玻璃及引擎蓋均凹陷毀
    損，另車號 DE-5200號自用小客車的左前車頭、前保險桿、
    左右前葉子板及引擎蓋均凹陷受損。然後向警方報案，讓警
    方依此假交通事故現場，製作事故現場圖、吳冠中及呂啟豪
    之談話筆錄，乙○○再以肇事雙方將車輛委託其修理為由，
    檢具警方所製作之上開資料：1.以吳廖秋美名義，於96年 1
    月22日向臺灣產物保險公司申請車號 8667-LF號自用小客車
    車損理賠，因臺灣產物保險公司察覺有異，未理賠而未遂。
    2.另乙○○同時亦於96年 1月22日，向兆豐產物保限公司申
    請車號 DE-5200號自用小客車之車損理賠，致兆豐產物保險
    公司陷入錯誤，同意理賠並於96年 6月28日支付新臺幣（下
    同）10萬元予乙○○。
  (二)乙○○明知甲○○（不知情）所有之車號 2281-PK號自用小
    客車車頭及左後車尾之所以受損，係甲○○之朋友黃韋銘於
    95年10月初許駕駛該車，在彰化縣八卦山區，肇事失控打滑
    所致，竟與黃韋銘、郭智強（上揭二人均另經檢察官為緩起
    訴處分）共同意圖為自己不法所有之犯意聯絡，於95年10月
    24日20時37分許，由乙○○將車號 2281-PK號自用小客車及
    車號 TM-9618號自用小貨車（車主呂金銅，不知情，另由檢
    察官為不起訴處分，所有人登記為瑞源螺絲行）拖吊至彰化
    縣和美鎮○○路 331巷與北堂路40巷交岔口處，佈置成上開
    二車因郭智強駕駛車號 TM-9618號自用小貨車沿北堂路40巷
    由東往西方向直行，黃韋銘駕駛車號 2281-PK號自用小客車
    沿孝義路 331巷由北往南方向直行，兩車於交岔路口發生碰
    撞之不實車禍，使車號 TM-9618號自用小貨車之車頭左前方
    受損，另車號 2281-PK號自用小客車的車頭受損、左後車尾
    受損，然後向警方報案，讓警方依此假交通事故現場，製作
    事故現場圖、黃韋銘、郭智強之談話筆錄，乙○○再以肇事
    雙方將車輛委託其修理為由，檢具警方所製作之上開資料：
    1.以甲○○名義，於95年10月26日向國泰世紀產物保險公司
    申請車號 2281-PK號自用小客車車損理賠，致國泰世紀產物
    保險公司陷入錯誤，同意理賠並於96年 3月28日支付4245元
    予乙○○。2.另同時於95年10月26日向臺灣產物保限公司申
    請車號 TM-9618號自用小貨車之車損理賠，致臺灣產物保險
    公司陷入錯誤，同意理賠並於95年11月30日支付 99000元予
    乙○○。
  (三)乙○○明知陳俊榿（另經檢察官為不起訴處分）所駕駛之車
    號 6506-JW號自用小客車（車主施程，另經檢察官為不起訴
    處分）未曾與林孝宏所駕駛之車號 DE-5200號自用小客車（
    車主潘怡存，不知情）相撞，竟意圖為自己不法之所有，於
    96年9月 8日22時40分許，由乙○○將車號6506-JW號及車號
    DE-5200號2輛自用小客車拖吊至彰化縣線西鄉○○○路與沿
    海路728巷口處，佈置成上開二車因林孝宏駕駛車號DE-5200
    號自用小客車，沿沿海路 728巷由東往西方向行駛，至沿海
    路 728巷與中華東路交岔口處，遇見黃燈而減速慢行，尾隨
    後方之陳俊榿所駕駛車號 6506-JW號自用小客車，因低頭取
    物，未注意車前狀況，撞上車號 DE-5200號自用小客車之不
    實車禍，使車號 DE-5200號自用小客車之車頭受損，車尾左
    側保險桿凹陷，另車號 6506-JW號自用小客車的車頭受損，
    然後向警方報案，讓警方依此假交通事故現場，製作事故現
    場圖、陳俊榿、林孝宏之談話筆錄，乙○○再以肇事雙方將
    車輛委託其修理為由，檢具警方所製作之上開資料，以施程
    名義向泰安產物保險公司申請車號 6506-JW號自用小客車車
    損理賠（初估金額為23萬元），後因陳俊榿覺得不妥，未提
    供足夠之證件給乙○○辦理出險，乙○○遂於97年 1月22日
    向保險公司撤回請求理賠而未遂。
二、案經臺灣產物保險公司訴由內政部警政署刑事警察局移送臺
    灣彰化地方法院檢察署檢察官偵查起訴。
    理  由
壹、證據能力之說明：
    按被告以外之人於審判外之陳述，除法律有規定者外，不得
    作為證據；被告以外之人於審判外之陳述，雖不符刑事訴訟
    法第一百五十九條之一至第一百五十九條之四之規定，而經
    當事人於審判程序同意作為證據，法院審酌該言詞陳述或書
    面陳述作成時之情況，認為適當者，亦得為證據；當事人、
    代理人或辯護人於法院調查證據時，知有第一百五十九條第
    一項不得為證據之情形，而未於言詞辯論終結前聲明異議者
    ，視為有前項之同意，刑事訴訟法第一百五十九條第一項及
    第一百五十九條之五分別定有明文。本案下列所使用之非供
    述證據據公訴人、被告暨選任辯護人於原審及本院審理時，
    均不爭執其證據能力，且同意以之作為證據，則依前開說明
    ，本院自得以該等非供述證據作為認定事實之依據。
貳、認定事實適用法律部分：
一、上揭犯罪事實，業據被告乙○○迭於偵查、原審及本院審理
    時坦承不諱；核與同案共同被告吳廖秋美、吳冠中、呂啟豪
    、黃韋銘、郭智強、呂金銅、陳俊榿、林孝宏、施程等人於
    偵查中供述情節相符；並經證人即兆豐產物保險公司代理人
    丙○○、臺灣產物保險公司代理人陳遊烈、國泰世紀產物保
    險公司代理人陳炳憲，及證人吳建奇、甲○○等人於警詢或
    偵查中證述情節相符；復有彰化縣警察局道路交通事故調查
    卷宗（含現場圖、調查報告、談話筆錄、現場照片、車損照
    片等）、中國產物保險公司汽車保險理賠申請書 1份、臺灣
    產物保險公司汽車保險理賠申請書 2份、國泰世紀產物保險
    公司汽車保險理賠申請書 1份、泰安產物保險公司汽車保險
    理賠申請書 1份、辰門汽車修配廠估價專用單、統一發票三
    聯單、理賠計算書、汽車理賠同意書、逢甲大學車輛行車事
    故鑑定研究中心肇事鑑定案件意見書等附卷可稽，本案事證
    明確，被告犯行堪予認定，應依法論科。
二、刑法第 214條所謂使公務員登載不實事項於公文書罪，須一
    經他人聲明或申報，公務員即有登載之義務，並依其所為之
    聲明或申報予以登載，而其登載之內容又屬不實之事項者，
    始足構成。若其所為聲明或申報，公務員尚須為實質之審查
    以判斷其真實與否，始得為一定之記載者，即非本罪所稱之
    使公務員登載不實，自無成立刑法第 214條罪責之可能（參
    最高法院92年度台上字第1130號判決意旨）。本件被告及其
    他共犯等所為之陳述，雖經警員登載於偵訊筆錄上。但其真
    偽仍須經援用人判斷，自與刑法第 214條之使公務員登載不
    實罪之構成要件不符。又處理車禍現場草圖，應由負責之警
    員依據現場之狀況繪製，不得僅依當事人之陳述意見製作，
    道路交通事故處理辦法定有處理之原則。是被告與其他前揭
    共犯等人使警員製作不實之現場圖，並不構成使公務員登載
    不實罪合先敘明。
三、核被告乙○○詐領保險金，其中犯罪事實欄一(一)2.及犯罪事
    實欄一(二)1.2.部分，已取得保險理賠金額，係犯刑法第 339
    條第 1項詐欺取財既遂罪；犯罪事實欄一(一)1.及犯罪事實欄
    一(三)部分，並未取得保險理賠金額，係犯刑法第339條第3項
    、第 1項詐欺取財未遂罪。犯罪事實欄一(一)部分被告與呂啟
    豪、吳廖秋美、吳冠中有犯意聯絡及行為分擔，為共同正犯
    ；犯罪事實欄一(二)部分被告與黃韋銘、郭智強有犯意聯絡及
    行為分擔，亦為共同正犯。被告於96年 1月22日同時所為之
    如犯罪事實欄一(一)1.2.所示犯行；及於95年10月26日同時所
    為之如犯罪事實欄一(二)1.2.所示犯行，均係分別基於一個整
    體決意，在具有相當之密接時間內為之，又皆分別同時侵害
    同種類之法益，且各行為之獨立性均為薄弱，依一般社會觀
    念，各行為分別所侵害之法益，雖對象或有不同，但目的相
    同，在時間差距上，尚屬密接，於刑法評價上，宜各視為數
    個舉動之接續施行，以包括之一行為予以評價較為合理，是
    均應認分別皆為想像競合犯，而依刑法第55條之規定各從一
    情節較重之罪部分予以處斷。公訴人認被告上開如犯罪事實
    欄一(一)之1.與2.所示及一(二)之1.與2.所示之行為，均係犯意
    各別，皆應予分論併罰，容有誤會，併此敘明。被告所犯上
    開如犯罪事實欄一之(一)、(二)、(三)所示三次詐欺行為，犯意各
    別，分別向多家保險公司申請理賠，屬於多次詐欺行為，應
    分論併罰。另犯罪事實欄一(一)1.部分，被告已著手於犯罪行
    為之實施而不遂，屬未遂犯；另犯罪事實欄一(三)部分，被告
    已提出理賠申請，著手於犯罪行為之實施，因己意撤回請求
    理賠，中止其詐欺結果之發生，依刑法第27條第 1項前段中
    止犯規定減輕其刑。
四、原審對被告所犯如附表編號５所示之犯行部分，以事證明確
    ，並審酌被告主導假車禍，使警方疲於製作相關交通事故文
    書，現場圖、談話筆錄，被告再利用相關文件，以之作為詐
    領保險金之手段，雖未詐得金額，然於警詢時否認犯行，在
    經檢察官訊問過多位證人，並送車禍鑑定後，被告雖改口坦
    承犯行，惟案件起訴後，證據已非常明確，被告在原審準備
    程序之初再度堅決否認犯行，經當庭勘驗偵訊光碟後，被告
    才又坦承犯行，顯見被告態度閃躲不定，仍心存僥倖，悔意
    不堅，浪費許多司法資源，暨其犯罪之動機、目的、手段、
    所生之危害等一切情狀，量處如附表編號５主文欄所示之刑
    。此部分認事用法，核無違誤，量刑亦尚稱妥適，被告就此
    部分提起上訴未提出有利之證據及辯解，徒以原審判決量刑
    過重為由，指摘原判決不當，並無理由，應予駁回。
五、又原審對被告所犯之如附表編號1.2.3.４所示之各該次詐欺
    取財犯行部分論罪科刑，本非無見，惟被告此等部分犯罪，
    就被告於96年 1月22日同時所為之如犯罪事實欄一(一)1.2.所
    示犯行；及於95年10月26日同時所為之如犯罪事實欄一(二)1.
    2.所示犯行，均應認分別皆為想像競合犯，而依刑法第55條
    之規定各從一情節較重之罪部分予以處斷，已詳如前所論述
    。原審認被告上開如犯罪事實欄一(一)之1.與2.所示及一(二)之
    1.與2.所示之行為，均係犯意各別，皆應予分論併罰，自容
    有未洽。被告就此等部分提起上訴，主張合於想像競合犯之
    要件，依刑法第55條之規定應從一重處斷，因認原判決就此
    等部分之量刑相對過重，指摘原判決此部分不當，即為有理
    由，應由本院將該等部分及定執行刑部分予以撤銷改判；爰
    審酌被告乙○○主導多次假車禍，使警方疲於製作相關交通
    事故文書，現場圖、談話筆錄，被告再利用相關文件，以之
    作為詐領保險金之手段，詐得金額逾20萬元，於警詢時否認
    犯行，在經檢察官訊問過多位證人，並送車禍鑑定後，被告
    雖改口坦承犯行，惟案件起訴後，雖證據已非常明確，被告
    在原審準備程序之初再度堅決否認犯行，經當庭勘驗偵訊光
    碟後，被告才又坦承犯行，顯見被告態度閃躲不定，仍心存
    僥倖，悔意不堅，浪費許多司法資源，暨其犯罪之動機、目
    的、手段、所生之危害等一切情狀，分別量處如附表編號2.
    ４主文欄所示之刑；又被告在如犯罪事實欄一(一)2.向兆豐產
    物保險公司所提出申請理賠時間，雖為96年 1月22日，但於
    96年 6月28日始完成全部程序，獲得10萬元理賠，此部分犯
    罪行為係在96年 4月23日之後，不符合中華民國96年罪犯減
    刑條例之減刑規定，不得依該條例減輕其刑；另如犯罪事實
    欄一(二)2.部分，被告之犯罪時間，係在96年 4月24日以前所
    犯，與中華民國96年罪犯減刑條例第2條第1項之應減刑規定
    相符，自應予減輕其刑，並於減刑後，就上開撤銷改判及駁
    回上訴部分所處之刑，定其應執行刑如主文第四項所示，以
    資懲儆。
六、末查被告前未曾受有期徒刑以上刑之宣告，有臺灣高等法院
    被告前案紀錄表附卷可憑，被告因一時失慮，致罹刑章，且
    犯後於本院已坦認全部犯行，及本案原審判決後本院判決前
    已與全部被害人達成和解，有和解書 4件在卷可考，復深表
    悔悟，足見被告經此次偵、審程序，當知所警惕，信無再犯
    之虞，本院認上開對其所宣告之刑，以暫不執行為適當，爰
    併依刑法第七十四條第一項第一款之規定，宣告緩刑三年，
    以勵自新。
據上論斷，應依刑事訴訟法第368條、第369條第1項前段、第364
條、第299條第 1項前段，刑法第28條、第339條第1項、第3項、
第25條、第27條第 1項前段、第55條、第51條第5款、第74條第1
項第 1款，刑法施行法第1條之1，中華民國九十六年罪犯減刑條
例第2條第1項第3款、第7條，判決如主文。
本案經檢察官丁○○到庭執行職務。
中    華    民    國    98    年     7    月    29    日
            刑事第一庭  審判長法  官  陳  紀  綱
                              法  官  姚  勳  昌
                              法  官  張  智  雄
以上正本證明與原本無異。
不得上訴。
                              書記官  詹  雅  婷
中    華    民    國    98    年     7    月    29    日
附錄本案論罪科刑法條全文：
中華民國刑法第339條
（普通詐欺罪）
意圖為自己或第三人不法之所有，以詐術使人將本人或第三人之
物交付者，處5年以下有期徒刑、拘役或科或併科1千元以下罰金
。
以前項方法得財產上不法之利益或使第三人得之者，亦同。
前二項之未遂犯罰之。
附表
┌─┬───────┬──────────────────────┐
│編│犯  罪  事  實│    主                               文     │
│號│              │                                            │
├─┼───────┼──────────────────────┤
│１│犯罪事實欄一之│已從一重之編號２處斷。                      │
│  │(一)1.          │                                            │
├─┼───────┼──────────────────────┤
│２│犯罪事實欄一之│乙○○共同意圖為自己不法之所有，以詐術使人將│
│  │(一)2.          │本人之物交付，處有期徒刑捌月。              │
├─┼───────┼──────────────────────┤
│３│犯罪事實欄一之│已從一重之編號４處斷。                      │
│  │(二)1.          │                                            │
├─┼───────┼──────────────────────┤
│４│犯罪事實欄一之│乙○○共同意圖為自己不法之所有，以詐術使人將│
│  │(二)2.          │本人之物交付，處有期徒刑捌月，減為有期徒刑肆│
│  │              │月。                                        │
├─┼───────┼──────────────────────┤
│５│犯罪事實欄一之│乙○○意圖為自己不法之所有，以詐術使人將本人│
│  │(三)            │之物交付，未遂，處有期徒刑肆月。            │
└─┴───────┴──────────────────────┘

司法院資訊處製作；財團法人民間司法改革基金會備份。
